【裁判字號】    92,訴,102
【裁判日期】    920306
【裁判案由】    偽造文書
【裁判全文】
臺灣新竹地方法院刑事判決                          九十二年度訴字第一二號
    公  訴  人  臺灣新竹地方法院檢察署檢察官
    被      告  甲○○
    選任辯護人  曾肇昌律師
右列被告因偽造文書案件，經檢察官提起公訴（八十九年度偵字第六三八四號），本
院判決如左︰
    主  文
甲○○共同行使偽造私文書，足以生損害於公眾及他人，處有期徒刑伍月，如易科罰
金以參佰元折算壹日。緩刑貳年。
    事  實
一、緣甲○○自民國八十三年八月至九十一年八月間，擔任新竹縣關西鎮東光里里長
    ，於八十六年間，與新竹縣關西鎮其他里里長，向新竹縣議會爭取補助包括東光
    里道路伐草工程（下稱本件工程）之東安里十二鄰梁金福宅側擋土牆等二十項工
    程獲准，其中本件工程款項計新台幣（下同）十萬元，由新竹縣關西鎮公所於八
    十七年十二月二十二日以八七關鎮建字第一七九二四號函委由東光里辦公處辦理
    ，函中並要求甲○○於文到三十日內將相關憑證送新竹縣關西鎮公所核銷。甲○
  ○於得悉本件工程補助獲准後，即先行委託其弟乙○○在經費十萬元限度內僱工
    施作完成，並拍攝施工前、中、後之照片，以供新竹縣關西鎮公所驗收核銷之用
    （嗣新竹縣關西鎮公所建設課承辦人員亦已前往照片所示地點驗收完成），且甲
    ○○亦已先行墊付十萬元款項予乙○○收訖，惟嗣因新竹縣關西鎮公所要求甲○
    ○出具工資表始得依實核銷，乙○○則向甲○○表示短期內無法覓得前所僱請之
    臨時工填具製作工資表，遂請託甲○○找人填寫工資表，以符相關規定取得十萬
    元經費，甲○○遂與乙○○基於行使偽造私文書及使公務員登載不實之犯意聯絡
    （乙○○部分尚未經檢察官偵查），明知八十六年間參加東光里社區發展協會所
    成立之媽媽教室客家民謠班成員，包括邱桂蘭（即劉邱桂蘭）、彭素珠（即李彭
    素珠）、劉徐明珠、徐葉秀枝、張雪琴、彭徐明珠、陳桂香（即黃陳桂香）、葉
    玉妹（即劉葉玉妹）、杜興仁、宋美妹、田沂泫（即田秀鳳）、溫竹英、羅雪秀
    （即葉羅雪秀）、邱美妹、謝足妹、葉張玉招、萬陳送妹、萬進潭、尹梅蘭、劉
    胡寶玉等二十人，並未受僱於本件工程除草施工，亦未領得任何工資報酬，竟向
    不知情之田沂泫佯稱，媽媽教室成員於八十六年間，因義民廟大拜拜屆臨，曾參
    加義務除草，可申請媽媽教室補助款項，而於八十八年初，委託田沂泫在空白十
    行紙二張上填載前述邱桂蘭等二十人之姓名、性別、住址及身分證統一編號後，
    再由田沂泫持以請邱桂蘭等十九人分別在該十行紙自己姓名行尾蓋用印章，田沂
    泫自己亦在其上蓋章，然上述十行紙並未記載任何可證明法律關係事項之內容，
    田沂泫隨後將上開十行紙二張交給甲○○，甲○○再持之轉交給乙○○，由乙○
    ○在二張十行紙第一行填上「關西鎮○○里道路除砍草工程工資表」及「八十八
    年二月十日」之日期，並在前述邱桂蘭等二十人姓名等資料與印文間之空白處，
    偽填上每人二日之「工數」、每人二千五百元至三千元不等之「單價」及每人五
    千元至六千元不等之「金額」，合計金額為十萬一千元，將原先已簽名、蓋章之
    空白文書填寫內容以移作別用，而偽造完成前開「關西鎮○○里道路除砍草工程
    工資表」之私文書，乙○○復將上開工資表交給甲○○，由甲○○於八十八年二
    月間持以交給不知情之東光里里幹事彭耀威而行使之，致使彭耀威將之粘貼在新
    竹縣關西鎮公所粘貼憑證用紙上，並於八十八年二月二十三日將此不實之事項登
    載於職務上所掌之「新竹縣關西鎮公所營繕工程結算驗收證明書」及「新竹縣關
    西鎮營繕工程結算明細表」上，並連同施工照片一併呈交新竹縣關西鎮公所驗收
    及核撥經費，嗣經新竹縣關西鎮公所建設課技士李祥鴻驗收完成，再由新竹縣關
    西鎮公所財政單位依相關規定程序核發十萬元款項予甲○○，而新竹縣關西鎮公
    所財政單位並據以申報邱桂蘭等二十人曾向新竹縣關西鎮公所領取薪資所得五千
    元至六千元，足以致生損害於邱桂蘭等二十人、新竹縣關西鎮公所對於本件工程
    經費核放之正確性及稅捐稽徵機對稅捐行政之正確性，迨邱桂蘭等二十人陸續收
    到新竹縣關西鎮公所寄發之八十八年度所得稅扣繳憑單，均甚感莫名，經查證始
    悉上情。
二、案經法務部調查局新竹縣調查站移送臺灣新竹地方法院檢察署檢察官偵查起訴。
    理  由
一、被告甲○○於右揭時、地明知邱桂蘭等二十人並未受僱於其弟乙○○，為請領工
    資十萬元，而以大拜拜除草可申請補助為由請託田沂泫在空白十行紙上填寫邱桂
    蘭等二十人之姓名、性別、住址、身分證統一編號後，請邱桂蘭等人在其上蓋用
    印章，再交由乙○○製作工資表，並持以向里幹事彭耀威行使，使彭耀威將不實
    之事項登載於前述公文書上之事實，業據被告供承在卷，核與證人彭耀威、邱桂
    蘭（即劉邱桂蘭）、彭素珠（即李彭素珠）、劉徐明珠、徐葉秀枝、張雪琴、彭
    徐明珠、陳桂香（即黃陳桂香）、葉玉妹（即劉葉玉妹）、杜興仁、宋美妹、田
    沂泫（即田秀鳳）、溫竹英、羅雪秀（即葉羅雪秀）、邱美妹、謝足妹、葉張玉
    招、萬陳送妹、萬進潭、尹梅蘭、劉胡寶玉、乙○○等人於偵訊中證述情節，及
    證人乙○○、田沂泫（即田秀鳳）於本院中證述內容大致相符，並有前開偽造之
    關西鎮○○里道路除砍草工程工資表（見調查站卷宗附件三十）及新竹縣關西鎮
    公所營繕工程結算驗收證明書（見調查站卷宗附件三一）、新竹縣關西鎮公所營
    繕工程結算明細表（見調查站卷宗附件三二）、新竹縣關西鎮公所支出傳票（見
    調查站卷宗附件三三）、關西鎮公所動支經費請示單（見調查站卷宗附件三三）
    、收據（見調查站卷宗附件三三）、施工照片九幀（見調查站卷宗附件四十）等
    件附卷可證，應堪認定。被告雖辯稱：當時係因時間上非常緊迫，為了領回十萬
    元之工資，始製作上開內容不實之工資表，自己覺得冤枉云云，惟被告上述動機
    與犯罪之成立並無關聯，自不得作為免除刑事責任之事由，僅得作為本院在量刑
    上參考之依據。本件事證已臻明確，被告犯行洵堪認定，應依法論科。
二、按刑法上所謂變造文書，指無制作權者，就他人所制作之真正文書，加以改造而
    變更其內容之謂，若將有制作權者簽名蓋章之空白文書，移作別用，則其始本無
    文書之內容存在，即非就其真實內容加以變更，自屬文書之偽造行為，不得以變
    造論；又刑法第二百十條之偽造文書，以無制作權之人制作他人名義之文書為要
    件，有制作權人簽名蓋章之空白文書，本無文書之內容存在，如無制作權之人，
    未得其同意私自制作其內容，仍屬文書之偽造行為。最高法院著有二十八年上字
    第二二七八號判例及四十四年台上字第一九二號判例可資參照。被告甲○○將經
    邱桂蘭等人蓋章，僅記載姓名、性別、住址及身分證統一編號，並未記載任何可
    證明法律關係事項之十行紙，交由乙○○填載關西鎮○○里道路除砍草工程工資
    表、日期、工數、單價、金額等內容而移作別用，偽造完成後，並持以向里幹事
    彭耀威行使，復使彭耀威將此不實之事項登載於職務上所掌之公文書上，核其所
    為，係犯刑法第二百十六條、第二百十條之行使偽造私文書罪及第二百十四條之
    使公務員登載不實罪。被告甲○○與乙○○間就上開犯行，有犯意之聯絡及行為
    之分擔，為共同正犯；又其偽造私文書之低度行為，為行使之高度行為所吸收，
    不另論罪；而所犯行使偽造私文書罪、使公務員登載不實罪間，有方法、目的之
    牽連關係，應從一重之行使偽造私文書罪論處。爰審酌被告素行非劣，教育程度
    為國小畢業，此業據被告陳明在卷，智識程度非高，較欠缺法律知識，東光里道
    路伐草工程確實已由乙○○施工完畢，並完成驗收，甲○○亦已先墊付十萬元款
    項，其犯罪動機及目的僅係為領回已墊付之工程款，尚值原諒，且事後已與邱桂
    蘭等人調解而取得諒解，有協調書一份附卷可參（見調查站卷宗附件三八），犯
    後態度良好及犯罪手段等一切情狀，從輕量處如主文所示之刑。又被告行為後，
    刑法第四十一條業於九十年一月十日修正公布，同年月十二日生效，舊法規定犯
    最重本刑三年以下有期徒刑以下之刑之罪，而受六個月以下有期徒刑或拘役之宣
    告，因身體、教育、職業、家庭之關係或其他正當事由，執行顯有困難者，得易
    科罰金，修正後刑法第四十一條第一項規定，凡犯最重本刑五年以下有期徒刑以
    下之刑之罪，而受六個月以下有期徒刑或拘役之宣告，均得易科罰金，比較新舊
    法之結果，以新法較有利於被告，故依刑法第二條第一項前段規定，本件自應適
    用修正後刑法第四十一條第一項前段之規定，諭知易科罰金之折算標準。末查被
    告於七十八年間因恐嚇案件，經臺灣桃園地方法院於七十九年二月二十一日以七
    十八年度訴字第七０二號判處有期徒刑四月，並宣告緩刑三年確定，緩刑期間已
    經屆滿，並未經撤銷緩刑之宣告，有臺灣高等法院被告全國前案紀錄表及臺灣新
    竹地方法院檢察署刑案資料查註紀錄表各一件附卷足參，刑之宣告已失其效力，
    而與未曾受有期徒刑以上刑之宣告相符，其犯後已深具悔悟，因一時失慮偶罹刑
    典，經此偵審科刑宣告之教訓，當能知所警惕，而無再犯之虞，本院因認前所宣
    告之刑，以暫不執行為適當，併予宣告緩刑二年，以啟自新。
三、至被告所偽造「關西鎮○○里道路除砍草工程工資表」，業據被告持以向里幹事
    彭耀威行使，而粘貼於新竹縣關西鎮公所黏貼憑證用紙上，非屬被告或共犯乙○
    ○所有，自無庸宣告沒收，附此敘明。
據上論斷，應依刑事訴訟法第二百九十九條第一項前段，刑法第二條第一項前段、第
二十八條、第二百十六條、第二百十條、第二百十四條、第五十五條、第四十一條第
一項前段、第七十四條第一款，罰金罰鍰提高標準條例第一條前段、第二條，判決如
主文。
本案經檢察官陳榮林到庭執行職務。
中      華      民      國    九十二    年     三      月      六       日
                                    臺灣新竹地方法院刑事第二庭
                                        法  官  雷  雅  雯
右正本證明與原本無異。
如不服本判決，應於判決送達後十日內向本院提出上訴狀( 應附繕本 )，上訴於臺灣
高等法院。
                                        書記官  汪  淑  菁
中      華      民      國    九十二    年     三      月      六       日
中華民國刑法第二百一十條
 (偽造變造私文書罪)
偽造、變造私文書，足以生損害於公眾或他人者，處五年以下有期徒刑。
中華民國刑法第二百一十四條
 (使公務員登載不實罪)
明知為不實之事項，而使公務員登載於職務上所掌之公文書，足以生損害
於公眾或他人者，處三年以下有期徒刑、拘役或五百元以下罰金。
中華民國刑法第二百一十六條
 (行使偽造變造或登載不實之文書罪)
行使第二百十條至第二百十五條之文書者，依偽造、變造文書或登載不實
事項或使登載不實事項之規定處斷。


司法院資訊處製作；財團法人民間司法改革基金會備份。
